【裁判字號】    88,易,685
【裁判日期】    890427
【裁判案由】    詐欺
【裁判全文】
臺灣新竹地方法院刑事判決                          八十八年度易字第六八五號
    公  訴  人  臺灣新竹地方法院檢察署檢察官
    被      告  己○○
    選任辯護人  蘇明淵
                林思銘
    被      告  甲○○
右列被告等因詐欺案件，經檢察官提起公訴（八十八年度偵續字第二九號），本院判
決如左︰
    主  文
己○○、甲○○均無罪。
    理  由
一、公訴意旨略以：被告己○○、甲○○分別為聯宏建物股份有限公司新竹分公司（
    設於新竹市○○街四十五號，下稱聯宏公司）之店長及職員，從事房地仲介買賣
    業務。被告等共同基於意圖為自己不法所有之犯意聯絡，明知坐落新竹市○○街
    十之二號五層樓房（下稱系爭建物）之第四層及第五層係違章建築，無法取得建
    照及使用執照合法使用，竟為促成買賣賺取報酬，於民國八十七年（起訴書誤載
    為八十八年）四月十八日，在聯宏公司內，向告訴人乙○○表示，系爭建物之第
    四、第五層樓房部分，可依建築技術規則之相關規定補辦建照使之合法化，並由
    被告己○○繪圖計算示告訴人，陷告訴人於錯誤，而於同年四月二十一日交付由
    臺灣銀行新竹科學園區分行為發票人、票號為ＦＦ0000000、ＦＦ000
    0000號，面額各為新臺幣（下同）三十萬元、二十萬元之支票二紙予被告二
    人。嗣經告訴人於同年六月間取得前開建物之建照執照及建築藍圖向建築師請教
    ，始知上開建物係三樓建築基礎，不可能合法取得第四層、第五層樓房之建照及
    使用執照，始知受騙，因認被告二人涉犯刑法第三百三十九條第一項之詐欺罪嫌
    。
二、按犯罪事實應依證據認定之，無證據不得推定其犯罪事實，又不能證明被告犯罪
    者，應諭知無罪之判決，刑事訴訟法第一百五十四條、第三百零一條第一項前段
    著有規定。又認定不利於被告之事實，須依積極證據，苟積極證據不足為不利於
    被告事實之認定時，即應為被告有利之認定，更不必有何有力之證據，亦經最高
    法院著有判例（參見三十年上字第八一六號）。再，刑法第三百三十九條第一項
    詐欺罪之成立，以意圖為自己或第三人不法所有，以詐術使人將本人或第三人之
    物交付為要件。所謂以詐術使人交付，必須被詐欺人因其詐術而陷於錯誤，若其
    所用方法，不能認為詐術，亦不致使人陷於錯誤，即不構成該罪（最高法院四十
    六年台上字第二六○號判例參照）。
三、公訴人認被告二人涉犯刑法第三百三十九條第一項詐欺罪嫌，無非係以告訴人指
    訴、證人戊○○證詞、被告己○○親筆繪製之建物及計算書、委託議價契約書二
    份、存證信函三份、支票二紙、土地及建物謄本三份、建照執照一份、建築藍圖
    一份、地籍圖一份為其論據。訊據被告己○○、甲○○均堅詞否認有何詐欺犯行
    ，被告己○○辯稱：伊只是針對道路寬度，依據現行法令規定，向告訴人計算、
    解釋系爭建物可以建造五層樓，伊並非向告訴人保證系爭建物第四、五層樓可以
    合法，且無詐騙告訴人交付定金五十萬元，本案應屬民事糾紛等語。被告甲○○
    辯稱：伊僅仲介告訴人買受系爭建物，並無保證違章建築合法化，且未詐騙告訴
    人等語。
四、經查：
  （一）被告己○○、甲○○係受雇於聯宏公司，擔任新竹分公司之店長、職員職務
        ，負責房地仲介買賣業務，告訴人於八十七年四月間委託被告甲○○仲介買
        受系爭建物，且被告二人於八十七年四月二十一日收受告訴人所交付之支票
        二紙，面額共五十萬元等事實，業經被告二人自承在卷，核與告訴人指訴情
        節相符，並有支票影本二紙附卷可稽，堪信為真。
  （二）查，告訴人於八十七年四月十三日與被告甲○○簽立關於系爭建物之委託議
        價契約書，有該委託議價契約書一紙在卷足憑；又告訴人於八十七年四月十
        三日前，已審閱系爭建物之土地、建物登記簿謄本，此據告訴人於本院陳稱
        在卷，該建物登記簿謄本詳載系爭建物合法登記一、二、三層樓，有新竹市
        ○○段二七七二號建物（門牌號碼；新竹市○○街十之二號）登記簿謄本附
        卷附卷可按，堪認告訴人於簽立委託議價契約書之前，已知悉系爭建物四、
        五層樓為違章建築之情，至為明顯。繼觀諸該委託議價契約書內容，載明：
        告訴人簽立面額五十萬元本票，購買系爭建物，若被告於八十七年四月十九
        日二十時未能議價成功，該五十萬元協調金無息退還告訴人；若議價成功，
        該五十萬元協調金視為買賣價金之定金等情。雙方亦僅增列第七點「新竹市
        ○○段一二八八（地號）之地主若願意以合理價格出售，於八十七年四月十
        六日此議價契約生效」，顯然告訴人於八十七年四月十三日簽約之前，已明
        白表示願意附條件、期限買賣系爭建物之意思，而所附之條件為新竹市○○
        段一二八八地號土地買賣、通行部分，至於所謂系爭建物四、五層樓合法化
        之爭執，不在委託議價或買賣系爭建物契約約定範圍。
  （三）次查，被告己○○於八十七年四月十八日在告訴人、證人戊○○面前，對於
        告訴人所提出之系爭建物四、五層樓合法化疑義，己○○繪圖計算示告訴人
        之情，業據被告己○○自承在卷，核與證人戊○○於偵審中證述情節相符，
        並有計算式一紙附卷可證，堪信為真。至告訴人指述被告等「保證」系爭建
        物四、五層樓合法，為渠等施用詐術手段，至其陷於錯誤云云，已據被告二
        人否認在卷，並經上開證人於偵審結證稱：被告二人並未言明「保證」等語
        ，是難認被告等確有以保證方式施用詐術。至於告訴人與上開證人均稱；因
        被告為專業人士，己○○繪圖計算示告訴人，足資令人相信可以合法一節，
        經查，系爭建物四、五層樓究否能合法登記，應依建築法令之規定及主管機
        關審核，豈是從事房地買賣仲介業之被告二人所能保證之事項，此為一般人
        所明知事項；況且，被告己○○除繪圖計算示告訴人外，並未具體介紹或說
        明進一步委請精通申辦程序之人助之，尚止口頭解釋耳耳，告訴人對於如何
        合法登記之具體程序亦不深究，以告訴人受過高等教育、服公職之智識、能
        力而言，當不至率爾盡信或完全不予以追根究底，告訴人事後卻憑被告己○○之繪圖計算紀錄，及證人戊○○證實被告己○○之口頭說明部分，逕認為
        被告等施以詐術，自無足採信。
  （四）再查，告訴人分別於八十七年四月十三日、八十七年四月十六日，先後簽立
        二份委託議價契約書，其上均表明支付協調金或定金五十萬元，有該二份委
        託議價契約書在卷可憑，此與告訴人於八十七年四月二十一日所交付被告等
        二紙支票面額，合計亦為五十萬元，二者數額互核相符，佐以告訴人於八十
        七年四月二十一日復簽立五十萬元定金收據，有該收據附卷可稽，顯然告訴
        人係履行上開委託議價契約內容，而將所支付五十萬元協調金轉為買賣房屋
        定金。參以被告與告訴人簽訂上開委託議價契約書後，確實著手與系爭建物
        屋主丁○○進行議價、並與新竹市○○段一二八八地號土地地主陳榮之子丙○○進行土地通行、買賣事宜，此據證人丙○○於偵審中、丁○○於偵訊中
        結證稱屬實，並有授權書、成交確認憑證、協議書、承諾書等件可資佐證，
        是認告訴人委託被告等進行議價程序，本應履行支付五十萬元協調金之義務
        ，其指稱遭受被告之詐騙增建部分可以合法，始交付五十萬元云云，殊難採
        信。告訴人所應支付協調金五十萬元部分，概與其事後所提出之保證系爭建
        物四、五層樓合法化之爭執，尚無直接因果關係。
  （五）此外，復查無其他積極證據足證被告果有上開詐欺犯行，至於被告等未將定
        金五十萬元返還告訴人一節，應屬民事糾葛，尚難以刑事詐欺罪相繩，既不
        能證明被告犯罪，揆諸上揭法條、判例說明，自應為無罪之諭知。
據上論斷，應依刑事訴訟法第三百零一條第一項判決如主文。
本案經檢察官黃仁宏到庭執行職務。
中      華      民      國    八十九    年      四      月    二十七    日
                                    臺灣新竹地方法院刑事第一庭
                                        法  官    黃  美  文
右正本證明與原本無異。
如不服本判決，應於判決送達後十日內向本院提出上訴狀( 應附繕本 )，上訴於
臺灣高等法院。
                                        書記官    饒  興  蘭
中      華      民      國    八十九    年      四      月    二十七    日


司法院資訊處製作；財團法人民間司法改革基金會備份。
